【裁判字號】    98,上訴,876
【裁判日期】    981231
【裁判案由】    殺人未遂
【裁判全文】
臺灣高等法院高雄分院刑事判決         98年度上訴字第876號
上  訴  人
即  被  告  甲○○
選任辯護人  張蓉成律師
上列上訴人因殺人未遂案件，不服臺灣高雄地方法院98年度訴字
第145 號中華民國98年5 月8 日第一審判決（起訴案號：臺灣高
雄地方法院檢察署97年度偵字第26233 號），提起上訴，本院判
決如下：
     主  文
上訴駁回。
    事  實
一、甲○○前因傷害及公共危險案件，經臺灣高雄地方法院以93
    年度簡上字第131 號分別判處有期徒刑3 月、3 月，應執行
    有期徒刑5 月確定，於民國94年6 月30日執行完畢。詎猶不
    知悔改，於97年8 月7 日凌晨2 時許，至高雄市三民區○○
    ○路427 號地下1 樓之「127 卡拉OK」店內獨自飲酒，適有
    乙○○與薛淑萍、林清堂亦同在該店內飲食，甲○○於酒後
    因認為鄰桌之乙○○談話音量過大及口出三字經，係對其「
    嗆聲」、「辱罵」而心生不滿，於同日凌晨4 時許，乙○○
    與薛淑萍先行步出上址1 樓之店門口、林清堂則在該店內櫃
    檯結帳欲離開，甲○○自認乙○○係對其辱罵後欲逃跑，即
    至該店廚房內取得非其所有之菜刀1 把（全長約25公分，因
    遭甲○○丟棄而未扣案），由地下1 樓店內追至1 樓店門口
    ，見乙○○獨自1 人在該店1 樓門口之際（此時薛淑萍去開
    車），明知人體胸腔內有心臟、肺臟等重要器官，以利刃近
    距離猛力刺入人體胸腔，會發生致人死亡之結果，竟基於殺
    人之犯意，持菜刀自後方朝乙○○背部猛刺1 刀，乙○○於
    突受刀傷後即往前逃跑，甲○○見狀，又接續朝乙○○追殺
    1 刀，致乙○○共受有左後胸穿刺傷深及左肺、大量血胸、
    左側第七第八肋骨骨折及右腋下切割傷之傷害，而有生命危
    險，因乙○○及時逃離，甲○○始罷手離去。嗣經林清堂、
    薛淑萍發現乙○○已大量出血不支倒臥在路旁，將乙○○送
    往高雄醫學大學附設中和紀念醫院急救，緊急進行手術搶救
    始幸免於難，而未生死亡之結果。
二、案經高雄市政府警察局三民第一分局報告臺灣高雄地方法院
    檢察署檢察官偵查起訴。
    理  由
壹、證據能力方面：
一、證人乙○○、林清堂於偵查中向檢察官所為之陳述，已經具
    結在卷，無顯不可信情況，並於審理中到庭經被告行使對質
    詰問權，自得為證據。
二、證人乙○○、林清堂於警詢時陳述已經檢察官、被告及其辯
    護人同意作為證據，本院斟酌上開證人於警詢之供述證據取
    得過程並無瑕疵，且與本案待證事實間具有相當之關聯性，
    以之為本案證據尚無不當，是依照刑事訴訟法第159 條之5
    之規定，上開證人於警詢中之陳述，均具有證據能力。
貳、實體方面：
一、訊據上訴人即被告甲○○對其於上揭時、地持刀刺傷告訴人
    乙○○2 刀之事實，固坦承不諱，惟矢口否認有何殺人之犯
    意，辯稱：伊在喝酒時，告訴人說話很大聲，並一直對著伊
    那邊罵髒話，伊認為告訴人是針對伊，伊看到告訴人先走，
    即進入廚房拿菜刀，伊有叫告訴人，伊要跟告訴人講話，但
    是告訴人一直走，伊很生氣，才拿刀砍告訴人，伊只是想傷
    害他，教訓他，且案發當時伊因已酒醉云云。選任辯護人則
    為被告辯稱：當時被告認為告訴人有辱罵他，要找告訴人理
    論，應無殺人犯意，被告所為應僅成立傷害罪云云。
二、經查：
  (一)被告於97年8 月7 日凌晨2 時許，至高雄市三民區○○○路
    427 號地下1 樓之「127 卡拉OK」店內獨自飲酒，適有告訴
    人乙○○與薛淑萍、林清堂亦同在該店內飲食，被告於酒後
    因認為鄰桌之乙○○談話音量過大及口出三字經，係對其「
    嗆聲」、「辱罵」而心生不滿，於同日凌晨4 時許，乙○○
    與薛淑萍先行步出上址1 樓之店門口、林清堂則在該店內櫃
    檯結帳欲離開，被告自認乙○○係對其辱罵後欲逃跑，即至
    該店廚房內取得菜刀1 把（全長約25公分，因遭被告丟棄而
    未扣案），由地下1 樓店內追至1 樓店門口，見乙○○獨自
    1 人在該店1 樓門口之際（此時薛淑萍去開車），即持菜刀
    自後方朝乙○○背部猛刺1 刀，乙○○於突受刀傷後即往前
    逃跑，被告見狀，又接續朝乙○○追殺1 刀，致乙○○共受
    有左後胸穿刺傷深及左肺、大量血胸、左側第七第八肋骨骨
    折及右腋下切割傷之傷害，而有生命危險，因乙○○及時逃
    離，被告始罷手離去。嗣經林清堂、薛淑萍發現告訴人已大
    量出血不支倒臥在路旁，將告訴人送醫急救，經緊急進行手
    術搶救始倖免於難等情，業據被告於警詢、偵查及原審供承
    ：伊於97年8 月7 日凌晨2 時許至上址「127 卡拉OK」飲酒
    ，因告訴人講話很大聲，罵三字經，伊認為告訴人在罵伊，
    伊心裡就不高興，伊看到告訴人先走，伊就從後面跟上去，
    伊進去廚房隨手拿菜刀1 把（全長約有25公分），追至該店
    1 樓門口，伊有叫告訴人，但是告訴人一直走，伊很生氣，
    認為告訴人罵完伊要走，伊即持刀朝告訴人背後砍2 刀，伊
    砍1 刀後，告訴人跑了幾步，所以伊再砍他1 刀，砍了第2
    刀後，告訴人就跑走了，伊不知道他跑到哪裡去等語在卷（
    警卷第2 至4 頁、偵查第19至20頁、原審卷第85至90頁），
    核與證人即告訴人乙○○於警詢、偵查及原審證述：伊與林
    清堂、薛淑萍欲離開之際，在該店門口遭被告無故持刀自伊
    背部刺殺2 刀，第1 刀正中後背深及肺部，造成2 根肋骨斷
    掉，第2 刀刺伊右肩，2 刀相隔沒有很久，被告準備要刺第
    3 刀時，伊趕緊跑掉，伊往前跑了一段距離後不支倒地，清
    醒後人已經在醫院；被告砍伊時，伊在等薛淑萍開車來載伊
    ，被告從後面偷襲伊，伊根本不知道，第1 刀刺很重，伊無
    力氣反擊，之後伊有閃避，第2 刀只是劃過皮肉等語（警卷
    第6 至7 頁、偵查卷第10頁、原審卷第47至50頁），及證人
    林清堂於警詢、偵查及原審證述：當日告訴人與薛淑萍先由
    地下室上至1 樓要開車離開，伊在地下1 樓櫃檯結帳後，上
    至1 樓入口處，見到被告左手拿刀，右手拿電擊棒，伊問被
    告拿刀要做什麼，被告說他不高興不行嗎？就拿電擊棒刺伊
    腹部、胸部處；伊看到被告拿刀時，還不知道被告已經殺害
    告訴人，伊與被告談完話，薛淑萍開車到門口時，伊問薛淑
    萍告訴人在哪裡，車燈照到告訴人，伊去扶告訴人，才發現
    告訴人被殺害，伊即叫薛淑萍開車載伊和告訴人前往高雄醫
    學院就醫；伊看到告訴人時，他坐在地上，並靠在騎樓牆壁
    上，距離伊與被告的位置約20幾公尺等語（警卷第9 頁、偵
    查卷第11頁、原審卷第52至56頁）情形大致相符，復有被告
    手繪之刀械圖樣1 紙（偵查卷第22頁）及現場照片4 張（警
    卷第22至23頁）在卷可稽，堪以認定。
  (二)告訴人於上開時、地因遭被告持刀砍殺2 刀，而受有左後胸
    穿刺傷深及左肺、大量血胸、左側第7 、第8 肋骨骨折、右
    腋下切割傷，於97年8 月7 日經急診入院，經緊急行開胸術
    、左肺修補及傷口清創縫合後，入外科加護病房觀察，於97
    年8 月8 日轉胸腔外科一般病房，於97年8 月13日出院，始
    未生死亡之結果等情，有高雄醫學大學附設中和紀念醫院甲
    種診斷證明書1 份（警卷第21頁）、該院97年10月3 日高醫
    行附字第0970003315號函及告訴人病歷1 份（偵查卷第25至
    96頁）等附卷為憑，且告訴人到院時，血壓為116/94mmHg，
    心跳為107bpm，背部有6 公分裂傷，經檢查後發現左側大量
    血胸，於同日接受緊急手術修補破裂之肺臟，是故，告訴人
    確有生命危險乙節，亦有財團法人私立高雄醫學大學附設中
    和紀念醫院98 年1月23日高醫附行字第0980000275號函說明
    在卷（原審卷第17頁）。
  (三)按殺人未遂與傷害之區別，應以加害人有無殺意為斷，不能
    因與被害人原無宿怨，即認為無殺人之故意，且被害人所受
    之傷害程度，固不能據為認定有無殺意之唯一標準，但加害
    人之下手情形如何，於審究犯意方面，仍不失為重要參考資
    料（最高法院94年度台上字第5436號判決意旨參照）。查被
    告持以刺殺告訴人之菜刀，刀刃鋒利、全長約25公分，業據
    被告供述在卷（原審卷第87至88頁），堪認以之攻擊人體足
    以造成強大之殺傷結果；又人體軀幹係心臟、肺臟、腎臟等
    重要器官所在之處，以刀砍刺極易因出血過多、器官衰竭及
    血胸、氣胸等造成致命之結果，此為一般之人所共知，被告
    既為智識健全之成年人，對此自有所認識。而被告手持利刃
    、近距離自告訴人後方猛力刺入告訴人背部深及肺部1 刀後
    ，又朝告訴人追殺第2 刀，係因告訴人閃避而刺到告訴人右
    肩皮肉等情，業據告訴人於原審證述在卷（原審卷第47、49
    頁），而被告於原審亦供稱：伊砍告訴人1 刀後，有停下來
    要跟告訴人講，告訴人還是一直跑，所以伊再砍告訴人1 刀
    等語（原審卷第88頁），則被告行為時，係站在告訴人後方
    ，告訴人已無從防備，且被告砍殺告訴人第1 刀時，即係朝
    告訴人含有心臟、肺臟等重要器官之左後胸猛力刺入，而非
    朝告訴人之四肢等非重要部位砍殺，顯見被告係基於殺人之
    犯意砍殺告訴人。參以告訴人所受傷勢係左後胸穿刺傷身及
    左肺、大量血胸、左側第7 、第8 肋骨骨折及右腋下切割傷
    之傷害，於97年8 月7 日上午4 時55分至高雄醫學大學附設
    中和紀念醫院急診就診，到院時血壓為116/94mmHg，心跳為
    107bpm，背部有6 公分裂傷，經檢查後發現左側大量血胸，
    於同日接受緊急手術修補破裂之肺臟，到院時，確有生命危
    險等情，有該院甲種診斷證明書及98年1 月23日高醫附行字
    第0980000275號函附卷為憑（警卷第21頁、原審卷第17頁）
    。則被告辯稱其係基於傷害之犯意云云，實無足採。
  (四)又行為人對於構成犯罪之事實，明知並有意使其發生者為故
    意；行為人對於犯罪之事實，預見其發生，而其發生並不違
    背其本意者，以故意論，刑法第13條第1 項、第2 項分別定
    有明文，前者學理上稱為「直接故意」，後者謂「間接故意
    （或未必故意）」。直接故意，係指行為人認識，其行為會
    導致構成要件實現，並進而決意行之；間接故意，係指行為
    人雖然預見其行為會招致構成要件實現，但仍容任其結果發
    生，因此，行為人若已具備「知」（明知）與「欲」（有意
    ）的情況下，即無再論以間接故意之可能。查被告手持利刃
    、近距離自後方猛力刺入告訴人背部之身體要害，已如前述
    ，則被告對利刃刺入告訴人之要害部位極易造成致命結果，
    既有明知，仍執意為之，在告訴人逃離而倒地後，被告仍不
    顧其生死，逕行離去，被告自有刺殺告訴人於死之犯意，即
    被告客觀上持利刃刺告訴人要害所為，主觀上應有殺人之直
    接故意。公訴意旨謂被告係基於殺人之「未必故意」為本案
    犯行，容有誤會。
  (五)證人即「127 卡拉OK店」老闆娘江玉惠雖到庭證稱：被告當
    日喝了兩小瓶58度的高梁酒，我感覺他有醉的樣子等語，惟
    同時亦稱伊並沒有注意被告當天的行為與平常有無不同，及
    伊認為被告有酒醉，是因感覺伊有喝酒，實際上有無酒醉不
    知道等語（見本院卷第38至40頁），顯見其所稱被告當日有
    酒醉僅係其個人推測之意見，尚難為被告有利之認定。再者
    ，本院依被告之聲請欲囑託高雄市凱旋醫院鑑定其當是否有
    因飲酒致不能辨識其行為違法或欠缺依其辨識而行為之能力
    ，或因喝酒致其辨識行為違法或依其辨識而行為之能力，顯
    著減低之情形，惟被告並未前往接受鑑定（見本院卷第96頁
    ）；本院審酌被告行為前固曾飲用酒類，惟其於警詢、偵查
    及原審對犯案經過均能明確陳述，且被告於行為前既尚得至
    該店廚房拿取菜刀，並持刀至該店1 樓門口持刀追殺告訴人
    ，及行為後遇到證人林清堂時，另持電擊棒電擊林清堂，並
    於案發後猶知搭乘計程車離去（見偵查卷第20頁），顯見其
    因酒精作用，固可能有自制力減退之情形，惟尚不至於犯案
    時不能辨識其持刀砍殺他人為違法行為，亦不因而減低其控
    制行為或不行為之能力。衡之卷存證據，被告為本案犯行時
    之各項行為表現，並未明顯受其飲用酒類之影響，故被告犯
    案時，並無因喝酒致不能辨識其行為違法或欠缺依其辨識而
    行為之能力，或依其辨識而行為之能力顯著減低之情形。本
    院認無再行鑑定之必要，併予敘明。
  (六)綜上所述，被告所辯，尚無足採。本案事證明確，被告犯行
    堪以認定，應予依法論科。
三、核被告所為，係犯刑法第271 條第2 項、第1 項之殺人未遂
    罪。被告以1 個殺人犯意，於同時、地以密接之2 次砍殺告
    訴人之行為，應依接續犯論以一罪。被告前因傷害及公共危
    險案件，經原審法院以93年度簡上字第131 號分別判處有期
    徒刑3 月、3 月，應執行有期徒刑5 月確定，於94年6 月30
    日執行完畢之事實，有臺灣高等法院被告前案紀錄表在卷可
    憑，其受有期徒刑之執行完畢後，5 年內故意再犯本件有期
    徒刑以上之罪，為累犯，應依刑法第47條第1 項規定加重其
    有期徒刑部分之法定刑，法定本刑為死刑、無期徒刑部分，
    依刑法第64條第1 項、第65條第1 項規定，不得加重。又被
    告已著手為殺人之行為，惟未生死亡之結果，為未遂犯，爰
    依刑法第25條第2 項之規定，按既遂犯之刑度減輕其刑，並
    依法先加後減之。
四、原審因而適用刑法第271 條第2 項、第1 項、第47條第1 項
    、第25條規定，並審酌被告僅因細故，竟持刀砍殺告訴人，
    犯罪之動機目的可議，所使用持刀刺殺告訴人等軀幹部位之
    手段極其強烈，雖因急救得時而未致告訴人生死亡結果，然
    已造成嚴重之傷害，其行為之危險與造成告訴人之損害甚鉅
    ，且犯後迄今尚未與告訴人達成和解等一切情狀，量處有期
    徒刑6 年，以資儆懲。及敘明被告持以砍殺告訴人所用之菜
    刀1 把並未扣案，係被告在上址「127 卡拉OK」店廚房取得
    ，非被告所有，已遭被告丟棄於高雄市○○區○○街其住所
    附近之愛河大溝內乙節，業據被告供述在卷（警卷第3 頁、
    原審卷第87、91頁），且非違禁物，爰不為沒收之諭知。其
    認事用法並無核無不合，量刑亦屬允當。被告上訴意旨否認
    犯殺人罪，及當時已酒醉影響其責任能力，指摘原判決不當
    ，為無理由，應予駁回。
五、被告經合法傳喚，無正當理由不到庭，爰不待其陳述逕行判
    決。
據上論斷，應依刑事訴訟法第371 條、第368 條，判決如主文。
本案經檢察官林敏惠到庭執行職務。
中    華    民    國    98    年    12    月    31    日
                  刑事第一庭    審判長法  官  周賢銳
                                      法  官  施柏宏
                                      法  官  黃仁松
以上正本證明與原本無異。
如不服本判決應於收受本判決後10日內向本院提出上訴書狀，其
未敘述上訴理由者，並得於提起上訴後10日內向本院補提理由書
狀（均須按他造當事人之人數附繕本）「切勿逕送上級法院」。
中    華    民    國    98    年    12    月    31    日

                                      書記官  林家煜
附錄本判決論罪科刑法條：
中華民國刑法第271條
殺人者，處死刑、無期徒刑或10年以上有期徒刑。
前項之未遂犯罰之。

司法院資訊處製作；財團法人民間司法改革基金會備份。
